【裁判字號】    96,上訴,1301
【裁判日期】    970109
【裁判案由】    違反毒品危害防制條例
【裁判全文】
臺灣高等法院臺南分院刑事判決        96年度上訴字第1301號
上  訴  人  臺灣雲林地方法院檢察署檢察官
被      告  乙○○
                    現於臺灣雲林第二監獄
            甲○○
                    現於臺灣雲林第二監獄
上列上訴人因被告違反毒品危害防制條例案件，不服臺灣雲林地
方法院96年度訴字第245號中華民國96年10月31日第一審判決（
起訴案號：臺灣雲林地方法院檢察署95年度偵字第5426號），提
起上訴，本院判決如下：
    主  文
上訴駁回。
    理  由
壹、公訴意旨略以：被告乙○○與甲○○各別基於轉讓第一級毒
    品海洛因與第二級毒品甲基安非他命之犯意，於民國95年10
    月中旬某日，在乙○○位於雲林縣斗南鎮○○○街租屋等處
    ，互相轉讓不詳數量海洛因與安非他命約3次；嗣經警循線
    於95年10月31日上午11時30分，在雲林縣斗南鎮○○○街25
    -2號8樓當場查獲，並扣得海洛因19包、17小包、甲基安非
    他命2包（起訴書誤載為6大包，業經檢察官到庭更正為2包
    ）、電子秤1臺、注射針筒2支、吸食器1組、分裝鏟2支、研
    磨機1臺、夾鏈袋8包、葡萄糖1盒、小皮包2個（起訴書誤載
    為1個）。因認被告2人均涉犯毒品危害防制條例第8條第1項
    、第2項轉讓第一、二級毒品罪嫌。
貳、按「犯罪事實應依證據認定之，無證據不得認定犯罪事實。
    」刑事訴訟法第154條第2項定有明文。又「刑事訴訟法第16
    1條已於民國91年2月8日修正公布，其第1項規定：檢察官就
    被告犯罪事實，應負舉證責任，並指出證明之方法。因此，
    檢察官對於起訴之犯罪事實，應負提出證據及說服之實質舉
    證責任。倘其所提出之證據，不足為被告有罪之積極證明，
    或其指出證明之方法，無從說服法院以形成被告有罪之心證
    ，基於無罪推定之原則，自應為被告無罪判決之諭知。」，
    最高法院著有92年臺上字第128號判例要旨可供參照。末按
    施用毒品者供稱其毒品之來源，不得作為有罪判決之唯一證
    據，仍須調查其他必要之證據，況施用毒品者，其供出毒品
    來源因而破獲者，得減輕其刑，毒品危害防制條例第17 條
    均定有明文，從而施用毒品者之指證，其真實性有待其他必
    要之證據加以補強，若施用毒品者之指證，其真實性仍有合
    理之懷疑存在時，在此項合理之懷疑未澄清前，自不能遽為
    有罪之判斷，茲所謂其他必要之補強證據，即在排除此項合
    理之懷疑，使之達於可得確信之程度，否則即應為被告有利
    之推定，此亦為刑事訴訟法第154條，犯罪事實應依證據認
    定之證據裁判原則，及因保障被告人權，無罪推定原則之所
    在，此項刑事訴訟基本原則，不能因毒品行為之交易期間短
    暫、交易方法隱密、交易對象單純，致查獲不易、搜證困難
    等原因而放棄，或減低對於犯罪構成要件應予嚴格證明之堅
    持，此項基本原則應為法官證據證明力自由判斷職權行使之
    限制，最高法院90年度臺上字第3115號亦著有判決要旨可資
    參照。
參、公訴意旨認被告乙○○、甲○○二人涉犯上開犯行，無非係
    以：
  (一)被告乙○○之警詢筆錄及檢察官面前之供證筆錄。
  (二)被告甲○○於警詢及檢察官面前之供述筆錄。
  (三)法務部調查局鑑定書、憲兵司令部鑑識中心鑑定書、扣案物
    品照片4張。
  (四)扣案之海洛因19包及17包、甲基安非他命2包、注射針筒2支
    、分裝鏟2支、夾鏈袋8包、葡萄糖1盒、安非他命吸食器1組
    、電子磅秤1臺、研磨機1臺、咖啡色小皮包及黑色小皮包各
    1只。
肆、訊據被告乙○○、甲○○二人堅詞否認有何上開犯行，均辯
    稱「彼等均係各自施用各自所有之毒品，並無互相請來請去
    之事」等語；被告乙○○另辯稱「伊於偵查中之供証，係因
    當時毒癮發作，頭很昏，因而亂說」等語。
伍、關於証據能力部分：
    被告乙○○雖辯稱「伊於偵查中因為毒癮發作，精神狀況不
    好，聽不太清楚檢察官所說的，因而亂說」云云。然查，被
    告乙○○於95年10月31日偵查過程中雖有打哈欠，但2次訊
    問過程中，皆對於檢察官問題，可以清楚地接續檢察官之問
    題回答，口氣自然，意識清楚，身體沒有搖晃，不穩的情形
    等情，業經原審當庭勘驗被告乙○○95年10月31日及96年3
    月28日偵查中之錄音錄影光碟，並製有勘驗筆錄附卷足徵，
    足見被告乙○○對於檢察官訊問之內容，均可清楚明白其內
    容，決定應回答之答案，並無受檢察官不法取供之情事，堪
    認被告乙○○於偵查中之供証，並未違反其自由意志，從而
    被告乙○○於偵查中之供証，自有證據能力。
陸、實體方面：
一、公訴意旨認被告乙○○、甲○○二人涉犯轉讓第一、二級毒
    品之罪嫌，無非係以証人即被告乙○○於95年10月31日偵查
    中供証「有時候甲○○會請我一點點，我也會請他一點點」
    等語，及於96年3月28日偵查中供證「（問：何時何地轉讓
    給甲○○？）購買回來時會試一下，我們都會互相請對方施
    用，因為買的是不同批，互相交換一下味道，數量是一次吸
    食的量。」「（問：次數？）2、3次，我印象跟甲○○一起
    去員林買的那1次，是10月20幾號，我們有互相請對方毒品
    ，至於合資那1次有無互相請我就忘記了。」「（問：對話
    內容？）沒有說什麼，就互相交給對方就知道意思了。」「
    （問：代價？）沒有拿錢。」等語；然查：
  (一)依被告乙○○上開供証，其於95年10月31日偵查中供証「有
    時候甲○○會請我一點點，我也會請他一點點」等語，似係
    指互相轉讓「第一級毒品海洛因」（見偵字第5426號卷第48
    頁），且依証人即被告乙○○該次偵查中之供証，其曾與被
    告甲○○合資至員林火車站旁購買海洛因；然証人乙○○於
    96年3月28日偵查中供証「互相轉讓毒品」時，就究係轉讓
    何種毒品，即究係第一級毒品海洛因或第二級毒品安非他命
    ，則有所不明，且依証人乙○○96年3月28日偵查中之供証
    ，其與被告甲○○合資購買之毒品，其中一次係海洛因，另
    一次係海洛因及安非他命，則証人乙○○上開二次偵查中之
    供証，已有不符；況証人乙○○與被告甲○○互相轉讓毒品
    之次數，証人乙○○於95年10月31日偵查中並未明確供証究
    有幾次；但於96年3月28日則証述「2、3次」，已不明確，
    嗣於原審審理中，証人乙○○則又否認有與被告甲○○互相
    轉讓毒品海洛因或安非他命之事實（見原審卷第133頁起至
    第135頁），則証人即被告乙○○於上開2次偵查中之供証，
    其真實性即非無疑。
  (二)再查，証人即被告乙○○於96年3月28日偵查中雖亦供証「
    我們都會互相請對方施用，因為買的是不同批，互相交換一
    下味道」等語，但証人乙○○亦供証「我印象跟甲○○一起
    去員林買的那1次，我們有互相請對方毒品，至於合資那1次
    有無互相請，我就忘記了」等語（見同上偵查卷第71頁）。
    則若果真如証人乙○○上開供証，彼等轉讓毒品之原因，係
    因「購買來源不同，才互相交換毒品測試品質」，然被告乙
    ○○與甲○○一同去員林購買毒品或合資購買毒品時，顯然
    來源相同，又何以「須互相請對方施用毒品，以測試毒品品
    質」？益足証被告乙○○於偵查中所為之上開供証，尚非可
    採。況縱被告乙○○、甲○○2人購得之毒品來源不同，然
    而毒品價格甚高，被告2人是否交情熟識至可以無償免費提
    供對方施用，亦非無疑，且証人即被告乙○○於原審審理中
    亦証述「東西那麼貴我幹嘛給他」等語（見原審卷第133頁
    ），益徵被告2人並沒有免費請對方施用毒品之動機。
  (三)復查，証人即被告乙○○於95年10月31日偵查中之供証，經
    原審當庭勘該次錄音結果為：「（問：你有給他嗎？還是他
    有給你嗎？）沒有啊，我們都是自己買的啊。」「（問：都
    是自己買的？）對啊。」「（問：總會交流一下吧？）交流
    ，有時候他請我，我要請他那個一點點而已啊。」「（問：
    有時候他會請我，我會請他喔？）對。」「（問：住在一起
    ，所以有時候他會拿給你吸，你有時候拿你的給他吸？阿誰
    的品質比較好？）應該是我的比較好吧，我買比較多阿。」
    （見原審卷第73頁）；另証人即被告乙○○於96年3月28 日
    偵查中之供証，經原審勘驗錄音結果為：「（問：啊你說你
    買回來，有時候甲○○會請你，你也會請他一些，這是在車
    上請他？）有時候買回來試試看。」「（問：在車上？你請
    他，他請你，啊請都請多少？）請我們自己要吃的量啊。」
    「（問：他拿你要吃的量給你，你拿他要吃的量給他，互相
    按那？）嗯。」「（問：啊為什麼要這樣？吃自己的就好了
    啊？講看看啊？為什麼要請來請去，你有買，他也有買啊，
    為什麼要請來請去？）答：沒有啦，就吃看看東西好壞而已
    。如果兩個都買同批的就不用請來請去了。」「（問：你們
    買都不同批？）答：沒有啊，如果拜託他買就有同批。」「
    （問：這樣請來請去有幾次？）很少吧，我們都自己在吃。
    」「（問：有沒有兩、三次？那次你跟他開車載他去員林買
    那次，有請嗎？想看看？有嗎？你想看看，你認真想看看？
    ）應該有吧。」「（問：啊第二次你跟他公家去買，他自己
    一個人買回來，那次有互相請嗎？想看看，想不起來就忘記
    這樣？）我忘記了。」「（問：啊你請的時候，都怎麼說？
    試試看一下？是怎麼說？）沒有啊，按呢就自然都會知道啊
    ，怎麼還需要講。」「（問：就嘟給他就對了？）答：嗯啊
    。」「（問：你請他，就沒再拿錢了吧，他也沒跟你拿錢了
    吧？）沒有啊，怎麼有拿錢。」（見原審卷第80頁反面至第
    81頁）則：
    (1)關於被告2人間有無互相轉讓毒品，証人即被告乙○○於
      95年10月31日偵查中先供証「沒有啊，我們都是自己買的
      」，嗣經檢察官誘導訊問後，証人乙○○始供稱有時會互
      相請一下。嗣於96年3月28日偵查中，証人乙○○亦係供
      証「我們都自己在吃」、「如果兩個都買同批的就不用請
      來請去」、「我忘記了」等語，嗣經檢察官推問後，証人
      乙○○始稱「嗯」、「應該有吧」，之後又改稱「我是說
      只有去拿東西按呢，我們都是自己吃自己的」，則於偵查
      中，關於被告乙○○與甲○○有無互相轉讓毒品一節，証
      人乙○○之供証先後又有不符之處。
    (2)証人乙○○於95年10月31日偵查中，確實出現打哈欠等毒
      癮發作典型徵狀，復經原審當庭勘驗上開訊問錄音錄影光
      碟屬實，並製有勘驗筆錄附卷足考（參原審卷第69頁反面
      、71頁反面、第72頁、73頁）。另証人乙○○回答檢察官
      問題時另呈現：「（問：阿你到底是怎樣啦？）沒有啊。
      」「（問：沒有是怎樣？）什麼怎樣。」「（問：剛才說
      一說，怎麼變這樣？）我去載他去車站，把他放下，阿他
      去買，我怎麼知道。」「（問：你不是說你們有一起買嗎
      ？）剛才就跟你說過了啊。」「（問：說過什麼啦？）剛
      才就跟你說過跟他一起買或是哪時候買的啊。」「（問：
      你是在說什麼？都聽不懂？）（被告咳嗽）（未回答）。
      」「（問：你是在說什麼？說清楚？）答：沒有啊，哪有
      說什麼。就該講的我都講了。」「（問：你載他去嗎？）
      我們就開車去嘛，啊他載我，跟我載他，不是都一樣，這
      有什麼不一樣？」「（問：問清楚啊？）答：這樣跟案情
      有什麼不一樣。」「（問：很重要呀。）不知道怎麼跟你
      回答啊。」「（問：啊你就從頭到尾講清楚就好了？）我
      就沒有在記那個的，你聽得懂嗎，我就沒有在記那種事情
      的。你如果那個…，你就曉得說買那個又不是很難啊。要
      問那個很簡單啦。」（見原審卷第75頁正、反面）。顯見
      証人乙○○於偵查中不斷地以「不知道」、「沒有啊」、
      「該講的我都講了」等語回答檢察官，也有打哈欠之情事
      ；另稽之上揭勘驗譯文中，亦有「問：你們這個量有大啦
      ，所以檢察官認為說你們可能有販賣的問題，啊所以檢察
      官把罪名跟你們說你們這件可能有販賣，不然就是轉讓，
      轉讓就是沒有拿錢的，這叫轉讓，不然就是販賣…但是你
      說你沒有販賣，但是轉讓這個你應該有承認吧？轉讓就是
      請來請去啊，請來請去，這也會犯罪你知道嗎？你知道這
      個事情嗎？你轉讓請來請去也有犯罪？）不太了解。」「
      （問：你不太了解？你吃毒不是已經吃一陣子了？你不知
      道這個嚴重性？請來請去，有犯罪呢，你要承認嗎？你如
      果販毒不承認，你請來請去的部分，你要承認嗎？這個也
      會去卡到呢？甲○○也是這麼說啊，這部分看你要不要承
      認？請來請去的啦？）請來請去的喔，那可能只有那一次
      而已。」「（問：等一下，你說你沒有販賣啦吼？）答：
      沒有啊。」「（問：沒，來，你說？）我是說只有去拿東
      西按呢，我們都是自己吃自己的。（檢察官這樣跟你解釋
      ，你有了解？這樣意思，檢察官幫你記下就是說你沒有販
      賣啦吼，啊你們大部分是個人吃個人的，但檢察官還是依
      照這證據來處理啦，因為我看你不知道自己的罪名嗎？簡
      單這條來講，就是要辦你販賣，不然就是辦你轉讓，那你
      現在執行的是你另外的，是不同的。」（見原審卷第81頁
      反面至第82頁），亦足認或因檢察官告知証人乙○○因其
      持有之毒品量很大，偵查之方向不是販賣就是轉讓毒品，
      於此情形下，面對檢察官誘導或推論性之問題，証人乙○
      ○為求提早結束庭訊，因而附和檢察官之問題，延續檢察
      官問話之語氣，回答檢察官想要的答案，則証人乙○○於
      偵查中所為「與被告甲○○互相轉讓毒品」等語，其真實
      性尚非無疑，顯難據為被告乙○○、甲○○不利之認定。
二、復查，被告甲○○自警詢、偵訊迄至本院審理時，均一再否
    認有與被告乙○○互相轉讓第一、二級毒品之事實；且扣案
    之海洛因19包及17包、甲基安非他命2包，經送驗後，雖係
    屬第一級毒品海洛因、第二級毒品甲基安非他命，有法務部
    調查局95年12月9日調科壹字第09523045050號、調科壹字第
    09523045040號鑑定書2紙、憲兵司令部刑事鑑識中心96年2
    月8日安鑑字第0960000214號鑑定書1紙在卷可稽；另被告乙
    ○○供認扣案之海洛因19包及甲基安非他命2包為其所有，
    被告甲○○亦坦承海洛因17包係其所有之物。此外，扣案之
    白色分裝鏟1支、夾鏈袋8包、葡萄糖1盒、安非他命吸食器1
    組、電子磅秤1臺、研磨機1臺、咖啡色小皮包等物，則為被
    告乙○○所有，而注射針筒2支、藍色分裝鏟1支及黑色小皮
    包1只為被告甲○○所有，復經被告2人供明在卷；並有扣案
    物品照片4張可佐。然上開扣案之第一級毒品海洛因、第二
    級毒品安非他命或其他物品，亦僅能証明被告2人分別持有
    毒品或其他物品之情，尚難以此即可推論或証明被告2人有
    互相轉讓第一級毒品海洛因、第二級毒品安非他命之事實；
    況本件查獲當日，並未發現被告甲○○持有安非他命，則被
    告甲○○是否有安非他命可供轉讓與被告乙○○施用，亦非
    無疑。
三、末查，被告乙○○及甲○○經查獲採尿送驗後，被告乙○○
    尿液呈甲基安非他命、可待因、嗎啡陽性反應，被告甲○○
    尿液呈安非他命、甲基安非他命、可待因、嗎啡陽性反應，
    又有被告2人之濫用藥物尿液檢驗報告及尿液送檢真實姓名
    對照表各2紙在卷可參。然被告2人採尿送驗雖均有嗎啡、甲
    基安非他命陽性反應，亦僅得証明被告2人有施用第一級毒
    品、第二級毒品之犯行，亦難以此即認被告2人確有互相轉
    讓第一級毒品海洛因、第二級毒品安非他命之事實。
四、綜上，証人即被告乙○○於偵查中之供証，已有上開明顯瑕
    疵存在，自難據為被告乙○○、甲○○二人不利之証據；本
    院依檢察官所提出之證據，均不足為被告乙○○、甲○○有
    罪之積極証明；亦無從說服本院以形成被告2人有罪之心證
    ；此外，復查無其他積極証據以資証明被告2人有公訴意旨
    所指之犯行，基於無罪推定之原則，自應認不能証明被告2
    人犯罪。
五、原審以不能証明被告2人犯罪，因而諭知被告2人無罪之判決
    ，核無不合，檢察官上訴意旨，仍執前詞指摘原判決不當，
    並無理由，應予駁回。
據上論結，應依刑事訴訟法第368條，判決如主文。
本案經檢察官張太龍到庭執行職務。
中    華    民    國    97    年    1     月    9     日
                  刑事第四庭  審判長法  官  吳志誠
                                    法  官  羅心芳
                                    法  官  陳珍如
以上正本證明與原本無異。
檢察官如不服本判決應於收受本判決後十日內向本院提出上訴書
，其未敘述上訴理由者並得於提起上訴後十日內向本院補提理由
書。
                                    書記官  岑  玢
中    華    民    國    97    年    1     月    10    日


司法院資訊處製作；財團法人民間司法改革基金會備份。
